【裁判字號】    90,台上,2410
【裁判日期】    900420
【裁判案由】    業務過失致人於死
【裁判全文】
最高法院刑事判決                                九十年度台上字第二四一○號
    上  訴  人  甲○○
    選任辯護人  何邦超律師
右上訴人因業務過失致人於死案件，不服台灣高等法院中華民國八十九年七月四日第
二審更審判決（八十八年度上更(一)字第三五二號，起訴案號：台灣新竹地方法院檢察
署八十四年度偵字第二三一號、第六八八號），提起上訴，本院判決如左：
    主  文
原判決關於甲○○部分撤銷，發回台灣高等法院。
    理  由
本件原判決認定上訴人甲○○受雇於明湖遊樂股份有限公司（下稱明湖公司），在該
公司經營之苗栗縣三義鄉西湖村西湖十一號西湖渡假村休閒中心，擔任「子夜快車」
遊樂設施之操作工作，為從事業務之人。上訴人在操作「子夜快車」遊樂設施時，應
注意機械運轉之速度，依遊客年齡大小、老少而有不同，該由義大利原裝進口之設備
，依操作手冊之規定，極速每分鐘為十一轉，並特別警告這一點非常重要，必須以謹
慎方式操作。詎其竟疏未注意，於民國八十三年六月十日上午十一時許，俞貞薇、趙
君月及其他永吉國中學生乘坐「子夜快車」時，以極速運轉約每分鐘十三圈之速度操
作。導致乘客俞貞薇因身體不適嘔吐，機械運動離心力之關係，無法以己力握緊座位
前之安全桿，雙手鬆動，身體重心向上，脫離安全桿，頭部先撞擊運轉中之「子夜快
車」車輪後，同時將同坐之趙君月（僅受擦傷，未據告訴及起訴）拖離座位，向外飛
出。俞貞薇撞擊機械旁之鐵欄桿，滾落鐵板上，頭部外傷、顱內出血，經送醫不治死
亡等情。因將第一審諭知上訴人無罪部分之判決撤銷，改判論處上訴人從事業務之人
，因業務上之過失致人於死罪刑，固非無見。
惟查：(一)、有罪之判決書，對於被告有利之證據不採納者，應說明其理由，刑事訴訟
法第三百十條第二款定有明文。又判決不載理由者，當然為違背法令，此所謂判決不
載理由，包括依法應記載於判決理由之事項不予記載，及記載不完備者在內，為同法
第三百七十九條第十四款上段之當然解釋。故有罪之判決者，對於被告有利之證據，
如不加採納，未說明其理由，即有判決理由不備之當然違背法令，自足構成撤銷之原
因。本件西湖渡假村休閒中心「子夜快車」之設計安裝是否周全？於高速運轉時依規
定正常乘坐，有無將人體摔出之危險？第一審審理中，囑託台北市機械技師公會鑑定
，除檢具相關事證外，第一審復於八十五年九月二十三日會同上開機械技師公會所派
負責鑑定之技師劉建章、陳其澤、蔡政修、林阿德至現場勘驗鑑定（一審卷第二一一
頁、第二一二頁、第二二五頁），其結果認為：「本案在事故發生當時機器均無損毀
，亦不能提供不當之突發衝擊外力之下，仍發生事故，誠屬意外。又在其他乘員均無
異樣之下渡過，究其原因，應屬乘員臀部離座，其身體重心高於拘束安全裝置所致。
……因此，事故之發生與標的物之設計、安裝及『操作』並無直接之關連。」有該鑑
定報告書附卷可稽（一審卷第二二七頁，鑑定報告書外放）。又檢察官偵查中，亦曾
囑託國立清華大學動力機械工程研究所教授宋震國鑑定結果，係認：「該保險桿拘束
能力不足，會產生安全上之顧慮。『子夜快車』在運轉使用時，為使乘客有高度刺激
感，除快速旋轉外，軌道並有急速上、下坡道及加減速的狀況，造成人體重心有上、
下、前、後之運動，但因車體僅具保險桿一項安全裝置時，若有乘客未按規定乘坐，
即有造成意外的機會」，則其所認肇事原因，祇係保險桿之設計裝置拘束力不足及乘
客未按規定乘坐所致，並未認明係上訴人以每分鐘十三圈之極速操作運轉所致（相驗
卷第一六四頁、第一六八頁、第一六九頁）。原審更審時，復函請宋震國教授再研究
本件事故之發生，與標的物之設計、安裝、「操作」有無關連？經宋震國再研究後，
於八十八年十一月二十日提出之再研究結論，猶認係不當之設計所致，未及於上訴人
不當之操作（原審上更一卷第一宗）。另函請台北市機械技師公會再研究結果，據該
機械技師公會於八十八年十月五日以北機技六第○四二號函復：原鑑定報告書尚無
不當或疏忽之處，無需再做更正或修正。並詳述其再研究之分析經過（原審上更(一)卷
第一宗）。嗣原審復檢附上揭宋震國教授再研究結論連同其他相關資料再度函請台北
市機械技師公會鑑定結果，據該機械技師公會於八十九年三月六日以北機技六第○
六七號函復仍為原鑑定報告書之結論，又表示：「依假設為每分鐘十三轉時，圓周線
速度為每秒七‧五九公尺，輻射水平方向離心力為四七‧四公斤，垂直向上離心力為
十六‧二三公斤。兩種轉速下均無向上離心力大於人體體重之情形，故人體重心隨座
椅上下運動，人體並不可能上浮（相對於車廂）」（原審上更(一)卷第一宗）。核與原
判決認定上訴人疏未注意以極速運轉「約」每分鐘十三圈之速度操作，導致俞貞薇因
身體不適，機械運動離心力之關係，雙手鬆動，身體重心向上，脫離安全桿，向外飛
出受傷不治死亡等情，並不相符。上訴人及其原審之選任辯護人，先後於八十八年七
月二十六日、同年八月十七日、同年十二月六日、八十九年一月三日（以上見原審上
更一卷第一宗）及八十九年六月二十七日（原審上更一卷第二宗）提出刑事辯護意旨
狀，就上揭證據主張為有利於上訴人之證據。第一審判決亦係執台北市機械技師公會
原鑑定報告書為有利於上訴人之認定，諭知上訴人無罪。原判決將第一審判決關於上
訴人部分撤銷，改判予以論處罪刑，反於理由欄一－二－(4)，以宋震國教授之鑑定報
告為認定上訴人犯行所憑證據之一，對宋震國教授之鑑定及再研究意見未認上訴人有
過失行為，就台北市機械技師公會鑑定報告書、再研究意見、再鑑定意見有利於上訴
人之證據資料，如何不足採納﹖均無隻字片語及，顯有判決理由不備之違背法令。
(二)、有罪之判決書，其認定被告犯罪事實所憑之證據，須與卷內之證據資料相適合，
否則即有證據上理由矛盾之違法。又審理事實之法院，對與待證事實有重要關係，在
客觀上顯有其調查之必要性，為認定事實與適用法律基礎之證據，均應依法詳加調查
，倘未予調查，或雖已加調查，而其內容尚欠明瞭者，亦與未經調查之情形無異，遽
行判決，均屬依法應於審判期日調查之證據未予調查之違背法令。原判決認定上訴人
於案發時，係以極速運轉「約」每分鐘十三圈之速度操作等情，於理由欄一－(二)－(3)
，係以在場證人謝芳涓、趙君月供證上訴人當時以極速操作，檢察官於八十三年六月
十二日至現場勘驗時，極速每分鐘係轉十三轉，為其所憑之證據。經核該檢察官之勘
驗筆錄固記載：「極速每分鐘轉十三圈，可分老少及年輕二種速度」、「當場令操作
員甲○○操作二種不同速度之操作方式行駛」（相驗卷第三十四頁反面、第三十五頁
），但能否因此謂八十三年六月一日案發當時，上訴人即係以所謂每分鐘十三圈之極
速運轉？尚非無疑。況證人趙君月於檢察官偵訊時，僅供稱：「當時車速很快」，並
未供證上訴人係以每分鐘十三圈之極速操作（相驗卷第九十七頁反面）。至證人謝芳
涓則供謂：「我當時在等下一批次序，我看到子夜快車速度很快」，「第二種那種快
速度」（相驗卷第三十六頁反面、第三十七頁），亦難因此證明上訴人當時以每分鐘
運轉十三圈之方式操作。第一審於八十五年九月二十三日至現場勘驗時，操作師即上
訴人供稱：「事發當時是滿座，最高速每分鐘約轉十一‧五圈，……是減速階段時人
摔出」（一審卷第二二五頁反面）。上訴人及其原審之選任辯護人於八十九年六月二
十七日提出之綜合辯護意旨狀，亦主張檢察官於八十三年六月十二日至現場勘驗命上
訴人試車操作時，係以「空車」極速操作，而案發當時係「滿座」，不能因此證明上
訴人在滿座情形下仍以每分鐘十三圈方式操作運轉（原審上更(一)卷第二宗）。從而檢
察官勘驗筆錄所載僅分「老少」及「年輕」二種速度，究係何人所設定？「空車」及
「滿座」時以極速操作，每分鐘運轉圈數是否有別？操作手冊規定極速每分鐘十一轉
，係指「空車」或為「滿座」情形而言？與上訴人應否負業務上過失致人於死之罪責
至有關係，客觀上顯有調查之必要性，原審就上開疑點，未加查明釐清，遽行判決予
以論處罪刑，殊嫌率斷。上訴意旨，執以指摘原判決不當，為有理由，應認原判決關
於上訴人部分，仍有發回更審之原因。
據上論結，應依刑事訴訟法第三百九十七條、第四百零一條，判決如主文。
中      華      民      國     九十     年      四      月     二十     日
                              最高法院刑事第一庭
                                  審判長法官  施  文  仁
                                        法官  張  淳  淙
                                        法官  林  永  茂
                                        法官  蕭  仰  歸
                                        法官  洪  佳  濱
      右正本證明與原本無異
                                              書  記  官
中      華      民      國     九十     年      四      月    二十五    日


司法院資訊處製作；財團法人民間司法改革基金會備份。
